臺灣高等法院民事判決
109年度重家上字第88號
上  訴  人  劉卜碩  
            劉卜甄  
            劉慶賜  
共      同
訴訟代理人  江政峰律師
被 上訴 人  劉宜婷  
            林劉蘭玉
共      同
訴訟代理人  龍毓梅律師
複 代理 人  彭郁雯律師
上列當事人間請求確認遺囑無效等事件，上訴人對於中華民國10
9年8月4日臺灣基隆地方法院108年度重家繼訴字第5號判決提起
上訴，本院於110年4月27日言詞辯論終結，判決如下：
    主      文
上訴駁回。
第二審訴訟費用由上訴人負擔。
    事實及理由
一、按關於預備之訴，第一審如就先位之訴為原告勝訴判決，在
    尚未確定前，備位之訴其訴訟繫屬並未消滅，且在第一審所
    為之訴訟行為，於第二審亦有效力，是該備位之訴，縱未經
    第一審裁判，亦應解為隨同先位之訴繫屬於第二審而生移審
    之效力。本件被上訴人於原審對上訴人所為之備位聲明，於
    原審因先位訴之聲明勝訴而未受裁判部分，依上揭說明，於
    上訴人合法上訴時，已生移審之效力。如本院認被上訴人先
    位之訴無理由時，即應就被上訴人備位之訴加以裁判，惟若
    認被上訴人先位之訴有理由時，仍無庸就被上訴人備位之訴
    加以裁判。
二、被上訴人主張：被繼承人即遺囑人劉郭好（下稱其名）於民
    國108年6月23日死亡，遺有附表1編號1至11所示遺產（下合
    稱系爭遺產），兩造均為其繼承人，應繼分比例如附表2所
    示。劉郭好於105年10月28日在臺灣臺北地方法院（下稱臺
    北地院）所屬民間公證人陳建源事務所（下稱公證人事務所
    ）立遺囑（下稱系爭遺囑）時，未在公證人面前口述遺囑意
    旨，未指定見證人，公證人亦未筆記、宣讀遺囑內容，系爭
    遺囑應為無效。若認系爭遺囑有效，因系爭遺囑就附表1編
    號1至5所示遺產指定之應繼分比例侵害伊等特留分，伊等類
    推適用民法第1225條規定行使扣減權，並分割劉郭好所遺系
    爭遺產。惟如認系爭遺囑無效，則不於本件請求分割遺產等
    語。爰以先位之訴求為命：確認系爭遺囑無效；備位之訴求
    為命：如系爭遺囑有效，依附表1「被上訴人所提分割方案
    」欄所示方法分割劉郭好所遺系爭遺產。
三、上訴人則以：劉郭好親自請證人黃平雄（下稱其名）擔任系
    爭遺囑見證人，另委託第三人吳紀霖（即其媳婦，下稱其名
    ）代尋覓第2位見證人，吳紀霖推舉由證人劉斐瑛（下稱其
    名）擔任，並獲劉郭好同意，系爭遺囑係劉郭好意識清楚時
    ，在公證人面前口述系爭遺囑意旨，系爭遺囑並非無效。如
    系爭遺囑有效，系爭遺產應依附表1「上訴人主張分割方案
    」欄所示方式為分割等語，資為抗辯。
四、原審為被上訴人先位勝訴之判決，上訴人不服，提起上訴，
    並聲明：㈠原判決廢棄。㈡被上訴人於第一審之訴駁回。被上
    訴人答辯聲明：上訴駁回。
五、兩造不爭執事項（本院卷第248頁至第249頁）：
　㈠劉郭好於108年6月23日死亡，上訴人劉慶賜（下稱其名）為
    其配偶，被上訴人劉宜婷、林劉蘭玉（下分稱其名）及訴外
    人劉廷亮（105年5月29日歿，下稱其名）為其子女，上訴人
    劉卜碩、劉卜甄（下分稱其名）為劉廷亮之子女。
  ㈡劉郭好所遺遺產如附表1所示；兩造應繼分比例如附表2所示
    。
  ㈢劉卜甄於108年11月25日繳清系爭遺產之遺產稅新臺幣80萬0,
    163元。
  ㈣吳紀霖為劉卜碩、劉卜甄之母、劉郭好之媳婦。
  ㈤劉斐瑛係吳紀霖之同學。黃平雄受吳紀霖委託處理劉廷亮遺
    產登記事宜，並代劉慶賜辦理將附表1編號1至5所示不動產
    贈與劉郭好移轉登記事宜之地政士。公證人陳建源（下稱其
    名）係透過黃平雄介紹而為系爭遺囑之公證事宜。
六、被上訴人主張系爭遺囑無效等語，為上訴人所否認，並以前
    詞置辯。茲析述如下：
  ㈠按公證遺囑，應指定2人以上之見證人，在公證人前口述遺囑
    意旨，由公證人筆記、宣讀、講解，經遺囑人認可後，記明
    年、月、日，由公證人、見證人及遺囑人同行簽名，遺囑人
    不能簽名者，由公證人將其事由記明，使按指印代之，民法
    第1191條第1項定有明文。又公證遺囑，應指定2人以上之見
    證人，乃在確保公證人製作之公證遺囑內容，係出於遺囑人
    之真意，本其口述意旨而作成，蓋遺囑生效時（遺囑人死亡
    ），已無法向遺囑人本人求證，須賴見證人為證明。準此，
    公證遺囑關於2人以上見證人之指定，應由立遺囑人為之，
    並自遺囑人口述遺囑時起，至全部遺囑完成時，均在場見證
    。又所謂由遺囑人在公證人前口述遺囑意旨，乃遺囑人將決
    定之遺囑內容向公證人口述，使公證人了解意旨以達作成公
    證遺囑之目的，是公證遺囑不得省略口述階段，逕以書面代
    替口述（最高法院106年度台上字第2756號判決意旨參照）
    。經查：
　  ⒈陳建源證述：黃平雄在105年10月28日系爭遺囑公證前一段
      期日，向伊詢問辦理公證遺囑相關事宜，並提供劉郭好之
      不動產資料予伊，伊考量劉郭好年紀比較大，於系爭遺囑
      公證前，事先擬好遺囑意旨內容可能性比較大。劉郭好、
      見證人黃平雄、劉斐瑛於105年10月28日均有到公證人事
      務所，劉郭好當天意識清楚，伊提示公證書、遺囑意旨予
      劉郭好，請其確認遺囑意旨是不是其本意，也請黃平雄、
      劉斐瑛確認人別有無錯誤及遺囑意旨內容，其等有提供身
      分證，由伊製作、列印公證書、系爭遺囑內容，在其等閱
      覽系爭遺囑內容後，才由其等及伊在其上簽名。系爭遺囑
      上所載分配比例不管是誰告知，伊有向劉郭好確認遺囑意
      旨，就代表系爭遺囑意旨係其本人意思，劉郭好並無反對
      黃平雄、劉斐瑛擔任系爭遺囑之見證人等語（見原審卷第
      144頁至第148頁），可見陳建源就系爭遺囑為公證前，已
      依黃平雄所提供資料預擬系爭遺囑意旨，而劉郭好於105
      年10月28日在公證人事務所僅係確認陳建源預擬之系爭遺
      囑意旨，可見劉郭好並非先口述遺囑內容，再由陳建源依
      劉郭好口述內容製作遺囑內容，與前開公證遺囑成立要件
      規定有違。又劉斐瑛證述：吳紀霖找伊為系爭遺囑作見證
      ，伊於105年10月28日開車接吳紀霖、劉郭好、劉慶賜及
      外勞去公證人事務所，伊等抵達後，公證人事務所人員發
      遺囑意旨內容影印本給伊等看，公證人問劉郭好「遺囑內
      容是不是這樣」，劉郭好說「是」、「拿過來給我看看」
      ，劉郭好看過簽名後，伊才簽名。吳紀霖到公證人事務所
      後，都在陪伊聊天，伊沒有協助將遺囑意旨內容告知劉郭
      好，是公證人去問劉郭好的意思，伊再簽名等語（見原審
      卷第150頁至第153頁），足徵劉斐瑛與劉郭好一同前往公
      證人事務所後，公證人事務所人員就將預先擬就之遺囑內
      容發予劉郭好、劉斐瑛確認，益徵陳建源於劉郭好至公證
      人事務所前，確已預擬系爭遺囑意旨，而非在公證當日聽
      聞劉郭好口述遺囑意旨後，方開始製作遺囑，見證人劉斐
      瑛亦未見證遺囑人自口述遺囑時起至遺囑完成時止之全部
      過程，堪信系爭遺囑之製作確不符合民法第1191條第1項
      規定公證遺囑需由立遺囑人口述遺囑內容之規定。
　　⒉吳紀霖固證述：劉郭好主動向黃平雄表示要辦理遺囑公證
      ，並請黃平雄擔任見證人，伊幫劉郭好找劉斐瑛當見證人
      ，劉郭好也有同意，公證那天到公證人事務所，公證人有
      跟劉郭好談，劉郭好清楚表示劉卜碩、劉卜甄各40%、劉
      宜婷、林劉蘭玉各10%，伊剛到公證人事務所會客室時沒
      看到遺囑意旨，陳建源是後來才拿遺囑意旨到會客室念給
      劉郭好聽，伊不太清楚陳建源如何念遺囑內容給劉郭好聽
      ，也不記得劉郭好有無拿附表1編號1至5不動產之土地謄
      本給陳建源，劉郭好當場沒有講地號，伊不知道系爭遺囑
      上所載不動產地號如何出現，陳建源拿出遺囑意旨時已經
      有記載地號，伊不記得陳建源有無念遺囑全文等語（見本
      院卷第169頁至第172頁）；黃平雄雖證述：伊為地政士，
      因代辦吳紀霖配偶劉廷亮之遺產稅事宜而認識吳紀霖，吳
      紀霖說劉郭好、劉慶賜有問題要請教，所以吳紀霖載伊去
      萬里找劉郭好、劉慶賜，伊先幫劉慶賜以贈與為原因，將
      附表1編號1至5不動產所有權移轉登記予劉郭好，後來劉
      郭好說要辦理遺囑公證，所以伊與劉郭好、劉慶賜就去公
      證人事務所，陳建源問伊等要辦什麼，劉郭好說要辦公證
      遺囑，並說明財產如何分配，陳建源就依劉郭好所述去寫
      公證遺囑資料，當天伊有帶附表1編號1至5不動產土地謄
      本交給公證人，不記得劉郭好有沒有帶土地謄本，也不記
      得在公證之前，有沒有提供土地謄本給陳建源，劉郭好要
      伊當系爭遺囑見證人，並說吳紀霖會幫忙找另1個見證人
      ，陳建源寫完遺囑後，有將遺囑內容拿給劉郭好看，並問
      是不是劉郭好的意思等語（見本院卷第173頁至第179頁）
      。其等雖證述劉郭好有口述遺囑內容云云，惟陳建源證述
      黃平雄事先與其聯絡遺囑公證事宜，因劉郭好年紀大，遺
      囑意旨應係其在為系爭遺囑公證前已為預擬，劉斐瑛證述
      其等到公證人事務所後，事務所人員即提出遺囑意旨供其
      等閱覽，公證人並向劉郭好確認遺囑內容，均如前述，吳
      紀霖、黃平雄上開證述與陳建源、劉斐瑛證述有異，且劉
      斐瑛並未見證自立遺囑人口述時起至遺囑完成時止之全部
      過程，而與民法第1191條第1項規定之要件不符，已如前
      述，況陳建源係就系爭遺囑為公證之人，本於其辦理公證
      事務習慣為前開證述，劉斐瑛係單純擔任見證人之人，就
      其該日所見聞之情，明確證稱其並未先聽到劉郭好口述遺
      囑內容，其2人與遺產分配結果均無利害關係，其等證言
      自屬可信。而吳紀霖為劉卜碩、劉卜甄之母，劉卜碩、劉
      卜甄依系爭遺囑可獲取較高於其等應繼分之遺產，黃平雄
      則積極聯絡遺囑公證事宜，並主動提供土地登記謄本予公
      證人（見本院卷第176頁），其2人與是否預立系爭遺囑及
      系爭遺囑之分配結果有較深之利害關係，堪認陳建源、劉
      斐瑛證述，應較可信，吳紀霖、黃平雄前開證述，均難為
      有利上訴人之認定。
  ㈡按法律行為，不依法定方式者，無效，民法第73條本文定有
    明文。系爭遺囑既不符合民法第1191條第1項規定之公證遺
    囑之要件，未依法定方式為之，自屬無效。又訴之預備合併
    ，必先位之訴無理由，法院始應就備位之訴為裁判。如先位
    之訴有理由，法院即無庸就備位之訴為裁判（最高法院94年
    度台簡字第36號判決意旨參照）。本件被上訴人先位請求確
    認系爭遺囑無效之訴既有理由，本院即無庸就其備位之訴為
    裁判，被上訴人亦明確表示如先位之訴有理由，即不於本件
    請求分割遺產之意旨（見本院卷第311頁），則兩造關於被
    上訴人備位之訴即分割系爭遺產之請求，即無再為審酌論述
    之必要，併此敘明。
七、綜上所述，被上訴人依民法第1191條第1項規定，請求確認
    系爭遺囑無效，為有理由，應予准許。原審為上訴人敗訴之
    判決，於法並無不合。上訴意旨指摘原判決不當，求予廢棄
    改判，為無理由，應予駁回其上訴。
八、本件事證已臻明確，兩造其餘攻擊防禦方法及提出之證據，
    核均認不足以影響本判決之結果，自無一一詳予論駁之必要
    ，併此敘明。
九、據上論結，本件上訴為無理由，依家事事件法第51條、民事
    訴訟法第449條第1項、第78條、第85條第1項本文，判決如
    主文。
中　　華　　民　　國　　110 　年　　5 　　月　　18　　日
                    家事法庭
                        審判長法  官 王怡雯
                              法  官 徐淑芬
                              法  官 朱美璘
正本係照原本作成。
如不服本判決，應於收受送達後20日內向本院提出上訴書狀，其
未表明上訴理由者，應於提出上訴後20日內向本院補提理由書狀
（均須按他造當事人之人數附繕本）上訴時應提出委任律師或具
有律師資格之人之委任狀；委任有律師資格者，另應附具律師資
格證書及釋明委任人與受任人有民事訴訟法第466 條之1第1項但
書或第2項所定關係之釋明文書影本。如委任律師提起上訴者，
應一併繳納上訴審裁判費。
中　　華　　民　　國　　110 　年　　5 　　月　　18　　日
    　　　　　　　　　　　　　書記官 蔡宜蓁
　　　　　　　　　　　　　
　　　　　　　　　　　　　
　　　　　　　　　　　　　
　　　　　　　　　　　　　
　　　　　　　　　　　　　
　　　　　　　　　　　　　
　　　　　　　　　　　　　
　　　　　　　　　　　　　
　　　　　　　　　　　　　
　　　　　　　　　　　　　
　　　　　　　　　　　　　
　　　　　　　　　　　　　
　　　　　　　　　　　　　
　　　　　　　　　　　　　
　　　　　　　　　　　　　
　　　　　　　　　　　　　
　　　　　　　　　　　　　
　　　　　　　　　　　　　
　　　　　　　　　　　　　
　　　　　　　　　　　　　
　　　　　　　　　　　　　
　　　　　　　　　　　　　
　　　　　　　　　　　　　
　　　　　　　　　　　　　
　　　　　　　　　　　　　
　　　　　　　　　　　　　
　　　　　　　　　　　　　
　　　　　　　　　　　　　
　　　　　　　　　　　　　
　　　　　　　　　　　　　
　　　　　　　　　　　　　
　　　　　　　　　　　　　
　　　　　　　　　　　　　
　　　　　　　　　　　　　
　　　　　　　　　　　　　
　　　　　　　　　　　　　
　　　　　　　　　　　　　
　　　　　　　　　　　　　
　　　　　　　　　　　　　
　　　　　　　　　　　　　
　　　　　　　　　　　　　
　　　　　　　　　　　　　
　　　　　　　　　　　　　
　　　　　　　　　　　　　
　　　　　　　　　　　　　
　　　　　　　　　　　　　
　　　　　　　　　　　　　
　　　　　　　　　　　　　
　　　　　　　　　　　　　
　　　　　　　　　　　　　
　　　　　　　　　　　　　
　　　　　　　　　　　　　
　　　　　　　　　　　　　
　　　　　　　　　　　　　
　　　　　　　　　　　　　
　　　　　　　　　　　　　
　　　　　　　　　　　　　
　　　　　　　　　　　　　
　　　　　　　　　　　　　
　　　　　　　　　　　　　
　　　　　　　　　　　　　
　　　　　　　　　　　　　
附表1：被繼承人劉郭好遺產
編號 種類         遺產明細 權利範圍或金額(新臺幣) 被上訴人分割方案 （倘先位為無理由） 上訴人分割方案 （倘先位為無理由） 1 土地 新北市○○區○○段000地號土地 全部 編號1至5所示土地均應變價分割，變賣所得價金由劉宜婷分得123/1000、林劉蘭玉分得123/1000、劉卜碩分得377/1000、劉卜甄分得377/1000。 編號1至5所示土地均應原物分割，由劉宜婷分得123/1000（價值約466萬6267元）、林劉蘭玉分得123/1000（價值約466萬6267元）、劉卜碩分得377/1000(價值約1427萬3835.5元)、劉卜甄分得377/1000(價值約1427萬3835.5元)【劉慶賜依遺囑意旨未受分配土地應有部分】。 2 土地 新北市○○區○○段000地號土地 全部   3 土地 新北市○○區○○段000地號土地 全部   4 土地 新北市○○區○○段000地號土地 全部   5 土地 新北市○○區○○段000地號土地 全部   6 存款 金山區農會00000000000000 33,849元 編號6至11所示之存款及津貼，先由劉卜碩、劉卜甄分得代墊之遺產稅款新台幣800,163元後，餘款依如附表2所示之應繼分比例分配予兩造。 編號6至11所示之存款及津貼，先扣除遺產稅款800,163元後，餘款依如附表2所示之應繼分比例分配予兩造。 7 存款 郵局00000000000000 9,127元   8 存款 郵局定期儲金存單0-00000000 350,000元   9 存款 郵局定期儲金存單0-00000000 450,000元    存款 郵局定期儲金存單0-00000000 500,000元    其他 6月份老農津貼 7256元   

附表2：兩造應繼分比例
編號   繼承人   應繼分 １   劉宜婷   4分之1 ２  林劉蘭玉   4分之1 ３   劉卜碩   8分之1 ４   劉卜甄   8分之1 ５   劉慶賜   4分之1